臺灣高等法院高雄分院刑事判決
111年度上訴字第715號
上  訴  人  
即  被  告  邵建成




選任辯護人  孫安妮律師(法扶律師)
上列上訴人因違反毒品危害防制條例案件，不服臺灣高雄地方法
院110年度訴字第468號，中華民國111年6月15日第一審判決（起
訴案號：臺灣高雄地方檢察署110年度偵字第4028號、110年度偵
字第11991號）關於量刑及沒收部分，提起上訴，本院判決如下
：
    主  文
上訴駁回。
    理  由
壹、程序事項：
一、刑事訴訟法第348條第3項規定：「上訴得明示僅就判決之刑
    、沒收或保安處分一部為之」，其立法理由指出：「為尊重
    當事人設定攻防之範圍，並減輕上訴審審理之負擔，容許上
    訴權人僅針對刑、沒收或保安處分一部提起上訴，其未表明
    上訴之認定犯罪事實部分，則不在第二審之審判範圍。如為
    數罪併罰之案件，亦得僅針對各罪之刑、沒收、保安處分或
    對併罰所定之應執行刑、沒收、保安處分，提起上訴，其效
    力不及於原審所認定之各犯罪事實，此部分犯罪事實不在上
    訴審審查範圍」。是科刑及沒收事項已可不隨同其犯罪事實
    而單獨成為上訴之標的，且上訴人明示僅就科刑及沒收事項
    上訴時，第二審法院即不再就原審法院所認定之犯罪事實為
    審查，而應以原審法院所認定之犯罪事實，作為論認原審量
    刑妥適與否及沒收是否正確之判斷基礎。
二、本件上訴人即被告邵建成於本院審理時，已明示係針對原判
    決量刑及沒收部分上訴（見本院卷第112頁），依據前述說
    明，本院僅就原審判決關於量刑妥適與否、沒收是否正確進
    行審理，至於原審判決其他部分，則非本院審查範圍。
貳、本案據以審查量刑妥適與否之原審所認定之犯罪事實、所犯
    罪名、宣告刑：
一、原審認定之犯罪事實
　　被告明知甲基安非他命係毒品危害防制條例第2條第2項第2款
    所列之第二級毒品，依法不得販賣、持有，竟分別為下列犯
    行：㈠基於幫助販賣第二級毒品甲基安非他命之犯意，於附
    表一編號1所示之時間、地點、方式，幫助真實姓名年籍不
    詳之成年藥頭販賣甲基安非他命予吳澤源。㈡基於販賣第二
    級毒品甲基安非他命之犯意，於附表一編號2所示之時間、
    地點、方式，販賣甲基安非他命予劉富松，並收訖新臺幣（
    下同）3,000元之價金。
二、所犯罪名
　㈠被告就附表一編號1所為，係犯刑法第30條第1項前段、修正
    前毒品危害防制條例第4條第2項之幫助販賣第二級毒品罪；
    就附表一編號2所為，係犯毒品危害防制條例第4條第2項之
    販賣第二級毒品罪。
　㈡刑之加重、減輕事由
　1.累犯加重：
　　被告前因違反竊盜案件及違反槍砲彈藥刀械管制條例案件，
    分別經原審法院以104年度審易字第1963號、104年度訴字第
    846號判決判處有期徒刑8月、有期徒刑3年3月確定，嗣再經
    以105年度聲字第2552號裁定應執行3年7月確定，於109年1
    月17日縮刑期滿執行完畢等情，有臺灣高等法院被告前案紀
    錄表在卷可佐，被告於執行完畢5年後再犯本案犯行，固符
    合刑法第47條第1項累犯之要件。然本案起訴意旨並未主張
    被告構成累犯，公訴人亦未於原審及本院審理時主張被告構
    成累犯，並具體指明被告有何特別惡性及對刑罰反應力薄弱
    等情狀及證明方法（見原審院卷第356頁、本院第117至119
    頁），俾法院綜合判斷被告有無因加重本刑致生所受刑罰超
    過其所應負擔罪責之情形，參諸最高法院刑事大法庭110年
    度台上大字第5660號裁定意旨，本院僅將被告之前科紀錄列
    入刑法第57條第5款「犯罪行為人之品行」之量刑審酌事由
    ，不依累犯規定加重其刑。
　2.刑法第30條幫助犯：
　　附表一編號1犯行部分，被告幫助真實姓名年籍不詳之藥頭
    實行販賣甲基安非他命之犯行，係幫助犯，所犯情節較正犯
    輕微，爰依刑法第30條第2項規定，按販賣第二級毒品正犯
    之刑減輕之。
　3.毒品危害防制條例第17條第2項部分：
　　被告就本案所涉犯行，自警詢、偵查、原審及本院審理中均
    自白犯罪，是附表一編號1犯行部分，應依修正前毒品危害
    防制條例第17條第2項規定；附表一編號2犯行部分，則依修
    正後毒品危害防制條例第17條第2項規定減輕其刑。
  4.毒品危害防制條例第17條第1項：
　　被告固供稱本案毒品來源為真實姓名為「林致佑」之人等語
    （偵一卷第12至13頁、第29頁、第223至224頁），然警方通
    知林致佑到案說明後，林致佑否認曾販賣毒品予被告，故未
    因被告供述而查獲上游或其他共犯，有110年5月3日林致佑
    之警詢筆錄、高雄市政府警察局刑事警察大隊110年12月2日
    高市警刑大偵23字第11073205500號函暨檢附職務報告在卷
    可佐（偵一卷第305至307頁，原審院卷第139至第142頁、第
    151至153頁），是本案並無上開減刑規定之適用。
三、上訴論斷　　
　㈠原審就被告所為犯罪之量刑、定應執行刑及沒收部分說明如
    下：
　1.爰以行為人責任為基礎，審酌被告明知毒品對人體及社會之
    危害甚大，竟不思徹底戒斷、遠離毒品，仍犯下本案2起犯
    行，造成毒品之流通，所為確有不該；惟念被告坦承犯行，
    且附表一編號1部分未自購毒者處獲得報酬，附表一編號2部
    分所收取之販毒價金亦非甚高，犯罪情節尚非嚴峻；復考量
    被告自陳之教育程度及家庭經濟狀況（因涉及個人隱私，故
    不揭露，詳如原審審理筆錄）、前遭判處有期徒刑並定執行
    刑為3年7月，於109年1月17日縮刑期滿執行完畢之前科素行
    等一切情狀，就被告所為分別量處如附表二編號1、2所示之
    刑（即有期徒刑2年、5年4月）。另斟酌被告本案所犯2罪間
    之犯罪性質、相隔時間、造成之危害及關連性等情形，認對
    法益侵害之加重效應不大，如以實質累加之方式定應執行刑
    ，則處罰之刑度顯將超過其行為之不法內涵，而違反罪責原
    則，及考量因生命有限，刑罰對被告造成之痛苦程度，係隨
    刑度增加而生加乘效果，而非以等比方式增加，是以隨罪數
    增加遞減其刑罰之方式，當足以評價被告行為之不法內涵，
    而依刑法第51條第5款規定，定應執行刑為有期徒刑6年。
　2.沒收部分
　⑴犯罪所得：
　　被告為附表一編號2犯行所收取之價金3,000元，應依刑法第
    38條之1第1項前段、第3項規定，於該次犯行項下諭知沒收
    ，於全部或一部不能沒收時追徵之。起訴書固記載被告應予
    沒收之犯罪所得為5,000元等語，然附表一編號1部分，業經
    原審認定被告未實際獲得毒品價金，僅構成幫助販賣第二級
    毒品罪，是僅就被告實際獲得毒品價金之附表一編號2部分
    宣告沒收與追徵，附此敘明。
　⑵犯罪工具：
　　被告就附表一編號1、2之犯行，均係使用扣案手機及門號00
    00000000SIM卡作為聯繫工具，業據被告供述在卷（原審院
    卷第66頁），並有扣押物品目錄表、扣押物品清單、查扣證
    物照片（偵一卷第91頁，偵二卷第177頁、第185頁，原審院
    卷第39頁）及通訊監察譯文可稽（偵一卷第33至34頁），均
    應依毒品危害防制條例第19條第1項規定，不問是否屬被告
    所有，於被告所為犯行項下均宣告沒收。至門號0000000000
    之SIM卡1張，與本案無涉，不予併同宣告沒收。
　⑶不予沒收：
　　扣案白色粉末1包（驗前淨重0.416公克，驗後淨重0.405公
    克），固經鑑驗含有第二級毒品甲基安非他命之成分，有高
    雄市立凱旋醫院110年3月16日高市凱醫驗字第67450號濫用
    藥物成品檢驗鑑定書可佐（偵一卷第293頁），然起訴意旨
    就此部分未聲請沒收銷燬，且被告稱該包毒品為其施用所剩
    而非供販賣使用等語（警卷第11頁，偵一卷第220頁），此
    部分自不予宣告沒收銷燬，應由檢察官另行依法處理。至其
    餘扣案物品，經核均與本案犯行無涉，業經被告陳明在卷（
    原審院卷第66頁），爰均不予宣告沒收，附此敘明。
  ㈡被告上訴意旨略以：
　  被告供出之上游林致佑確有其人，此部分請依毒品危害防制
    條例第17條第2項規定予以減刑。又被告係因自己染上毒癮
    而涉入毒品小額交易，所為販賣第二級毒品犯行，獲取利益
    甚微，造成危害尚輕，且被告於偵審中坦承犯行，犯後態度
    良好，其惡性及對於他人與國家侵害程度，顯然低於大盤或
    中盤毒梟，再本案被告是在接到購毒者電話後，再幫忙上游
    「林致佑」交付毒品或收取價金，獲利只是「林致佑」會在
    被告要購毒時，被告非本件毒品交易主要獲利者，交易對象
    也是本來就有在用藥的朋友，是本件犯罪情節輕微，客觀上
    足以引起一般人同情，犯罪情狀尚有可憫之處，請依刑法第
    59條規定減輕其刑，並考量被告成長在隔代教養家庭，家庭
    資源及支持不足，被告平時有正當工作，從事汽車美容，收
    入不多，犯後態度良好，予以從輕量刑，暨定應執行刑。另
    扣案手機係被告向其女友所借，懇請發還不予查扣等語。
  ㈢經查：
　1.毒品危害防制條例第17條第1 項關於供出毒品來源，減免其
    刑寬典規定，旨在鼓勵下游者具體供出其毒品上游，擴大追
    查毒品來源，俾有效斷絕毒品之供給，以杜絕毒品泛濫。所
    謂「供出毒品來源，因而查獲」，係指被告翔實供出毒品來
    源之具體事證，因而使有偵查（或調查）犯罪職權之公務員
    知悉而對之發動偵查（或調查），並因而查獲其人、其犯行
    者而言。本案被告供出係自林致佑處取得毒品等語（偵一卷
    第12至13頁、第29頁、第223至224頁），經檢警進行調查後
    ，未能因此查獲林致佑即係被告毒品來源等情，業如前述，
    自難依前開規定予以減刑。至被告於上訴時提出，其與林致
    佑共犯毀損案件之臺灣高雄地方檢察署111年度偵字第6126
    號不起訴處分書，至多僅能證明被告與林致佑相互結識一事
    ，尚無從由該不起訴處分書，認定林致佑即為被告毒品來源
    ，自難憑此資為對被告有利認定。
　2.本案並無刑法第59條之適用
　⑴刑法第59條減輕其刑之規定，必須犯罪另有其特殊之原因與
    環境等，在客觀上足以引起一般同情，認為即予宣告法定最
    低刑期，猶嫌過重者，或因立法至嚴，確有情輕法重的情形
    ，始有其適用。至犯罪情節輕重、獲利高低與犯後態度等相
    關事由，僅屬刑法第57條所規定量刑輕重之參考事項，尚不
    能據為刑法第59條所規定酌減之適法原因。另此所謂法定最
    低度刑，固包括法定最低本刑；惟遇有其他法定減輕之事由
    者，則應係指適用其他法定減輕事由減輕其刑後之最低度刑
    而言。倘被告別有法定減輕事由者，應先適用法定減輕事由
    減輕其刑後，猶認其犯罪之情狀顯可憫恕，即使科以該減輕
    後之最低度刑仍嫌過重者，始得適用刑法第59條規定酌量減
    輕其刑。
　⑵本院審酌毒品除戕害施用者之身心健康外，亦造成整體國力
    之實質衰減，且吸食毒品者為取得購買毒品所需之金錢，往
    往衍生家庭、社會治安問題，因之政府近年來為革除毒品之
    危害，大力宣導毒品禁誡。被告係智識成熟之成年人且有相
    當社會生活經驗，其明知毒品產生危害深遠，卻為從中賺取
    利益，而為上開幫助販賣及販賣第二級毒品犯行，所為對社
    會安全秩序有所影響，並助長毒品氾濫，又被告所稱販賣小
    額，犯罪情節輕微等情，均經原審量刑時予以審酌，非屬犯
    罪有何特殊原因或情狀。另被告所為附表一編號1之幫助販
    賣第二級毒品犯行、附表一編號2之販賣第二級毒品犯行，
    依前開事由加重、減輕其刑後，最低法定刑分別為有期徒刑
    1年9月、5年，相較原先法定最低度刑為7年、10年有期徒刑
    ，已大幅降低，亦無立法過嚴，情輕法重之情形，難認在客
    觀上足以引起一般人之同情，堪予憫恕，自無從援引刑法第
    59條之規定減輕其刑之必要，是原判決未適用刑法第59條予
    以酌減其刑，並無不當。
　⑶按法院對被告之科刑，應依法益侵害之程度及行為人之責任
    基礎衡量評估，酌定與罪責程度相當之刑罰，使罰當其罪，
    始足以反映犯罪之嚴重性，並提昇法律功能及保護社會大眾
    安全。原判決已以被告之責任為基礎，並斟酌被告犯罪情節
    、對於社會秩序影響、販毒金額、犯後態度、暨其智識程度
    、家庭經濟狀況等一切情狀而為量刑，經核已斟酌刑法第57
    條各款所列情狀，在適法範圍內加以裁量，且經對照前述被
    告所為各次犯罪之最低法定刑，可認原審量處之刑度，僅較
    最低法定刑多出數月徒刑而已，並無量刑過重等情。
　⑷原審就被告所犯2 罪，定應執行刑6年，係在各宣告刑之最長
    期（5年4月）以上，各刑合併之刑期（7年4月）以下，未逾
    越刑法第51條第5 款所定法律之外部性界限，且此裁量權之
    行使，給予被告適度之刑罰折扣，經核亦無過苛、不當等情
    ，上訴意旨指摘原判決定應執行刑過重，請求再予減輕，亦
    非可採。
　⑸犯毒品危害防制條例第4 條之罪，其供犯罪所用之物，不問
    屬於犯罪行為人與否，均沒收之，同條例第19條第1 項定有
    明文。此係採義務沒收主義，為刑法第38條第2 項但書所稱
    之特別規定。扣案手機1支，為被告為附表一編號1、2犯行
    供聯絡所用之物，據其供述在卷甚明（原審院卷第66頁），
    可認該手機為供本件犯罪所用之物，不問是否屬被告所有，
    仍應予以宣告沒收，是被告縱稱扣案手機係向女友所借之物
    ，仍無礙於本案應對該手機宣告沒收之結果。況被告尚稱該
    手機是我女友買的，但她算是送給我的，我可以處分這手機
    等語（偵一卷第219頁），由此被告可自由處分扣案手機等
    情，可認其女友已將手機贈予被告，而屬被告所有，是本案
    亦無經第三人參與沒收程序，而可逕對被告諭知沒收扣案手
    機，上訴意旨請求發還扣案手機云云，並無理由。
  ㈢綜上，本案量刑及定應執行刑均稱妥適，沒收部分亦屬正確
    ，被告以前詞提起上訴，均無理由，應予駁回。　　
據上論斷，依刑事訴訟法第368條，判決如主文。
本案經檢察官張雅婷提起公訴，檢察官孫小玲到庭執行職務。
中　　華　　民　　國　　111 　年　　10　　月　　19　　日
                  刑事第八庭　　審判長法　官　黃建榮
　　　　　　　　　　　　　　　　　　  法　官　林書慧
　　　　　　　　　　　　　　　　　 　 法　官　黃宗揚　
以上正本證明與原本無異。
如不服本判決應於收受本判決後20日內向本院提出上訴書狀，其
未敘述上訴理由者，並得於提起上訴後20日內向本院補提理由書
狀（均須按他造當事人之人數附繕本）「切勿逕送上級法院」。
中　　華　　民　　國　　111 　年　　10　　月　　19　　日
　　　　　　　　　　　　　　　　　　　書記官  秦富潔　　
附錄本案論罪科刑法條：
修正前毒品危害防制條例第4條第2項：
製造、運輸、販賣第二級毒品者，處無期徒刑或七年以上有期徒
刑，得併科新臺幣一千萬元以下罰金。
現行毒品危害防制條例第4條第2項：
製造、運輸、販賣第二級毒品者，處無期徒刑或十年以上有期徒
刑，得併科新臺幣一千五百萬元以下罰金。
附表一：被告邵建成所為之犯罪事實
編號 交易時間 交易地點 購毒者 毒品種類、數量及交易金額 交易方式 1 109年7月8日3時3分許 高雄市○○區○○路000○0號「台塑石油明月潭加油站」 吳澤源 甲基安非他命1包、2,000元 吳澤源以持用之0000000000號行動電話，於109年7月8日2時21分、2時33分許，聯繫持用0000000000號行動電話之邵建成詢問是否可幫忙購買毒品，嗣後雙方以其他通訊軟體約定在高雄市○○區○○路000○0號台塑石油明月潭加油站碰面，待真實姓名年籍不詳之成年藥頭亦抵達該處後，該藥頭直接交付甲基安非他命1包予吳澤源並收取2,000元之價金，邵建成以此方式幫助真實姓名年籍不詳之藥頭販賣第二級毒品甲基安非他命。 2 109年9月21日8時51分許 高雄市○○區○○路000號「全家便利商店-鳳山凱旋店」 劉富松 甲基安非他命1包，3,000元 劉富松以持用之0000000000號行動電話，於109年9月21日8時27分、8時39分、8時51分許，與持用0000000000號行動電話之邵建成聯繫交易甲基安非他命事宜，談妥後雙方於左述時間、地點見面，由邵建成先向劉富松收取3,000元價金，劉富松再經邵建成之指示至邵建成停放在左揭地點店外之機車，拿取機車置物籃內裝有甲基安非他命1包之香煙盒。 
附表二：罪名、宣告刑及沒收
編號 犯罪事實 罪名、宣告刑及沒收 1 附表一編號1 邵建成幫助販賣第二級毒品，處有期徒刑貳年。 扣案之手機壹支（不含門號0000000000號之SIM卡1張）及門號0000000000號之SIM卡壹張均沒收。 2 附表一編號2 邵建成販賣第二級毒品，處有期徒刑伍年肆月。 扣案之手機壹支（不含門號0000000000號之SIM卡1張）及門號0000000000號之SIM卡壹張均沒收。未扣案之犯罪所得新臺幣參仟元沒收，於全部或一部不能沒收或不宜執行沒收時，追徵其價額。